【裁判字號】    93,簡上,386
【裁判日期】    950608
【裁判案由】    履行契約
【裁判全文】
臺灣臺北地方法院民事判決             93年度簡上字第386號
上  訴  人    丙○○
被  上訴人    甲○○
兼訴訟代理人  乙○○
上列當事人間請求履行契約事件，上訴人對於中華民國93年4月
12日本院臺北簡易庭92年度北簡字第8934號第一審判決提起上訴
，本院於95年5月25日言詞辯論終結，判決如下：
    主  文
上訴駁回。
第二審訴訟費用由上訴人負擔。
    事實及理由
一、按當事人適格，乃指當事人就具體特定訴訟標的有無實施訴
    訟之權能而言，此項權能之有無，應依當事人與特定訴訟標
    的之關係定之。倘原告主張其為訴訟標的法律關係之權利主
    體，或主張他造為訴訟標的法律關係之義務主體，其當事人
    即為適格，至其是否確為權利人或他造是否確為義務人，乃
    為訴訟標的法律關係在實體上有無理由問題，非為當事人適
    格之欠缺。本件被上訴人主張其係訴外人姚楊鼎玉之繼承人
    ，上訴人為契約相對人，其依所繼承合建契約之法律關係，
    訴請上訴人應負契約之賠償責任，依上說明，並無當事人適
    格欠缺問題。次按民事訴訟法第56條第1項所謂合一確定，
    係指依法律之規定必須數人一同起訴或一同被訴，否則當事
    人之適格有欠缺，原告即因此不能得本案之勝訴判決者而言
    。本件被上訴人繼承姚楊鼎玉與上訴人間之合建契約，並依
    該契約提起損害賠償之訴，與系爭土地之其他應有部分所有
    權人是否起訴請求，端視各該所有權人與其契約相對人間契
    約內容而定，並非必須一同起訴或被訴，當事人才適格。上
    訴人辯稱被上訴人提起本訴有當事人適格欠缺云云，並不可
    採。
二、被上訴人主張：姚楊鼎玉於民國77年5月14日與上訴人及原
    審共同被告徐武勝簽訂合建契約書（下稱系爭契約），約定
    姚楊鼎玉將其所有坐落台北市○○區○○路5段150巷411弄2
    4號4樓之房地交由上訴人及徐武勝興建雙拼七層樓ＲＣ造公
    寓一棟（下稱系爭建物），並由上訴人及徐武勝向主管機關
    申領使用執照，姚楊鼎玉則於興建完成後可分得其中一戶（
    系爭契約第7條）。姚楊鼎玉應於訂約後1個月內騰空房屋交
    上訴人及徐武勝申領建造執照，並於領照後2個月內正式動
    工興建，開工後1年內完成所有工程並將姚楊鼎玉應分得之
    一戶交予姚楊鼎玉，如上訴人及徐武勝未能依約如期完工，
    對於未完成部分每逾1日應賠償姚楊鼎玉負房屋基本造價千
    分之一之損害賠償（系爭契約第11條）。詎上訴人及徐武勝
    於拆除姚楊鼎玉與其他合建契約當事人之房屋並取得土地後
    ，竟以訴外人翁光儀為起造人向主管機關申領建造執照，且
    於系爭建物興建至7樓時稱財務困難而棄置不管，亦未向主
    管機關申請使用執照，致被上訴人及姚楊鼎玉於81年6月間
    遷入所分得之建物（即台北市○○路○段150巷411弄14號6樓
    ）時，因無使用執照而無法辦理所有權登記及申請水電，迄
    姚楊鼎玉於85年4月間死亡、翁光儀於87年間死亡時，上訴
    人及徐武勝仍未將系爭建物建造完成，已逾約定完工期限，
    依約其等應賠償被上訴人按日計算房屋基本造價千分之一之
    損害賠償金。按系爭建物自79年1月23日取得建造執照迄今
    計13年，上訴人及徐武勝應按日以房屋造價千分之一計算其
    賠償額，爰依繼承及系爭契約之法律關係，為一部請求上訴
    人及徐武勝連帶給付11萬元，及自起訴狀繕本送達翌日起至
    清償日止，按年息5％計算之利息等語（原審判命徐武勝給
    付部分，未據徐武勝聲明不服，已告確定）。並聲明：上訴
    駁回。
三、上訴人則以：伊與被上訴人訂約後，並未受有訂金，依民法
    第248條規定，契約應視為不成立。又原簽約人姚楊鼎玉已
    死亡，所簽契約自然失效。又系爭契約係於77年5月14日簽
    訂，迄今已逾15年，被上訴人損害賠償請求權已罹時效而消
    滅。又伊為皇家建設股份有限公司（下稱皇家公司）之職員
    ，僅於職務上代表皇家公司出面搓合與系爭土地之八位地主
    之合建事宜，伊並非真正訂約當事人。又系爭土地為8人所
    共有，僅其中3位共有人（含姚楊鼎玉在內）與伊所代表之
    皇家公司簽訂合建契約，其餘5人則另與翁光儀及徐武勝簽
    訂合建契約，且姚楊鼎玉於簽訂系爭契約後，未將土地及房
    屋權狀、拆屋同意書、土地使用同意書及印鑑證明等交予伊
    ，伊自無法申請建造執照興建系爭建物，依民法246條之規
    定，以給付不能為契約之標的者，其契約應為無效，即伊與
    姚楊鼎玉簽訂之系爭契約應屬無效。又伊自77年5月14日簽
    約起至92年6月12日止，始終未參與興建、申請建照等事宜
    ，均係由徐武勝、翁光儀、徐添勝等3人所共同出資興建系
    爭建物，應與伊無關。又姚楊鼎玉於簽訂系爭契約後，未找
    過伊商談或協商申請建照事宜，且在未知會伊之下再與徐武
    勝另行簽訂合建契約，至被上訴人所提伊與許武勝77年5月1
    6日立據承諾書同意合建一事，該承諾書並非伊所簽立，係
    徐武勝所偽造，對伊並無拘束力。又被上訴人另於85年11月
    18日與翁光儀簽訂合建房地協議契約（和解）書，約定雙方
    因合建房屋所生之權利義務悉依本和解內容行使或履行，可
    見伊已非系爭合建之當事人，且被上訴人該行為已構成背信
    、違約及一屋兩賣之情事，怎能還要求上訴人賠償？況依系
    爭契約第5條約定，姚楊鼎玉應將土地使用同意書、房屋拆
    除同意書、建築改良物執照、土地所有權狀、身分證影本及
    印鑑證明等資料交付予伊徐武勝或伊等指定之代理人，以利
    申辦相關執照，而伊既無授權徐武勝為代理人，被上訴人卻
    將上開資料交予徐武勝申辦，徐武勝並私下動工拆除房屋及
    興建系爭建物，則被上訴人既先違約與徐武勝另簽合建契約
    ，復又未依約交付相關辦理建照之資料予伊，被上訴人主張
    伊應與徐武勝連帶負損害賠償之責，自屬無據。此由另案訴
    外人即地主之一余秀琴訴請徐武勝與伊履行契約之本院92年
    度訴字第2226號判決余秀琴敗訴，並於判決理由謂「依77年
    5月14日所訂合建契約，未明示被告徐武勝、丙○○對原告
    （余秀琴）各負全部給付之責任，或各得向原告為全部給付
    之請求，依法自難謂其等為連帶債務人或連帶債權人。嗣被
    告徐武勝於78年3月14日復與翁光儀訂立合作興建吳興街大
    廈協議書，就其之取得前揭土地與現住人之合建權，與翁光
    儀、訴外人徐添勝出資合夥興建，有原告所提出合作興建吳
    興街大廈協議書、承諾書、徐武勝83年3月1日台北54支部郵
    局第107號存證信函各一件為證。其後翁光儀即於79年2月23
    日取得台北市政府工務局79建字第0124號建照，為兩造所不
    否認。則有關前揭土地合建事務之履行，即為被告許武勝、
    翁光儀為之，與被告徐達仁無涉，此觀合建契約書末頁註記
    之記載即明。原告既未能舉證證明被告徐武勝有權代理被告
    徐達仁或原告已對被告徐達仁履行77年5月14日合建契約之
    義務，則請求被告徐達仁依兩造合建契約第4條之約定賠償
    原告租金補貼52萬元，即屬無據。」可見一斑。是本件被上
    訴人主張伊應負連帶賠償責任，並無理由等語，資為抗辯。
    並聲明：（一）原判決廢棄。（二）被上訴人在第一審簡易
    之訴駁回。
四、被上訴人主張姚楊鼎玉於77年5月14日與上訴人及原審共同
    被告徐武勝簽訂系爭契約，約定姚楊鼎玉將其所有坐落台北
    市○○區○○路5段150巷411弄24號4樓之房地交由上訴人及
    徐武勝興建系爭建物，並由上訴人及徐武勝向主管機關申領
    使用執照，姚楊鼎玉則於興建完成後可分得其中一戶。姚楊
    鼎玉應於訂約後1個月內騰空房屋交上訴人及徐武勝申領建
    造執照，並於領照後2個月內正式動工興建，開工後1年內完
    成所有工程並將姚楊鼎玉應分得之一戶交予姚楊鼎玉使用，
    如上訴人及徐武勝未能依約如期完工，對於未完成部分每逾
    1日應賠償姚楊鼎玉負房屋基本造價千分之一之損害賠償。
    嗣上訴人及徐武勝於拆除姚楊鼎玉與其他合建契約當事人之
    房屋並取得土地後，竟以翁光儀為起造人向主管機關申領建
    造執照，且於系爭建物興建至7樓時稱財務困難而棄置不管
    ，亦未向主管機關申請使用執照，致被上訴人及姚楊鼎玉於
    81年6月間遷入所分得之建物（即台北市○○路○段150巷411
    弄14號6樓）時，因無使用執照而無法辦理所有權登記及申
    請水電，迄姚楊鼎玉於85年4月間死亡、翁光儀於87年間死
    亡時，上訴人及徐武勝仍未將系爭建物建造完成，已逾約定
    完工期限，被上訴人為姚楊鼎玉之繼承人，上訴人及徐武勝
    依約應賠償被上訴人按日計算房屋基本造價千分之一之損害
    賠償金等事實，已據其提出戶籍謄本、系爭契約、共有土地
    其他所有權人之合建契約書、存證信函、本院86年度訴字第
    2384號民事判決、台北市政府工務局建造執照（79年建字第
    0124號）為證。上訴人固就被上訴人上開主張其及徐武勝與
    姚楊鼎玉於77年5月14日簽訂系爭契約，及興建系爭建物以
    翁光儀為起造人向主管機關申領建造執照，及系爭建物興建
    至7樓時因財務困難未繼續興建，亦未向主管機關申請使用
    執照，致被上訴人及姚楊鼎玉於81年6月間遷入分得之建物
    時起迄今因無使用執照而無法為所有權登記及申請水電等情
    部分不爭執，惟就被上訴人主張其及徐武勝未將系爭建物建
    造完成，已逾約定完工期限，依系爭契約應賠償被上訴人按
    日計算房屋基本造價千分之一之損害賠償金等語，予以否認
    ，並以前揭情詞置辯。茲就兩造之爭點分述如下：
（一）有關兩造間系爭契約是否有效成立，上訴人是否應依系爭
      契約履行興建系爭建物部分：
   1、按契約當事人一經意思表示一致，其契約即屬合法成立，
      民法第153條第1項定有明文，系爭契約為姚楊鼎玉與上訴
      人、徐武勝所簽訂，為兩造所不爭執，並有系爭契約在卷
      可稽，足認系爭契約已成立。至民法第248條規定：「訂
      約當事人之一方，由他方受有定金，其契約視為成立。」
      係指在受有定金之情形下，其契約即因該規定而視為成立
      ，並非謂凡契約之成立，必須當事人受有定金，是上訴人
      辯稱系爭契約未受有定金，契約不成立云云，自不可採。
   2、上訴人辯稱伊係代表皇家公司與姚楊鼎玉簽訂系爭契約云
      云，查上訴人並非皇家公司負責人（皇家公司代表人為徐
      武勝），且觀之系爭契約並無出現「皇家公司」文字，契
      約書前文及末端之「立合建契約書人」（乙方）部分亦僅
      見上訴人及徐武勝個人簽章，未見上訴人簽名處有書明代
      表皇家公司之字眼，堪認系爭契約係上訴人個人與姚楊鼎
      玉所簽訂，上訴人上開所辯，並不可採。
   3、上訴人辯稱系爭合建土地共有人有8人，其僅與其中3位簽
      訂合建契約，餘5人為徐武勝與翁光儀所簽訂，其自無法
      申請建造執照興建系爭建物，依民法246條規定以給付不
      能為契約之標的者契約應為無效，其與姚楊鼎玉簽訂之系
      爭契約應屬無效云云。惟按民法第246條之給付不能，係
      指自始客觀不能而言，姚楊鼎玉與上訴人間之系爭契約，
      姚楊鼎玉係提供上開土地所有權應有部分與上訴人合建，
      姚楊鼎玉為上開土地之共有人，自無自始客觀給付不能之
      情形，難謂其契約有給付不能而無效。上訴人上開所辯，
      尚無可取。
   4、上訴人辯稱原簽約人姚楊鼎玉已死亡，系爭契約已失效云
      云。惟按繼承人自繼承開始時，除本法另有規定外，承受
      被繼承人財產上之一切權利、義務，民法第1148條前段定
      有明文。被上訴人均為姚楊鼎玉之繼承人，為上訴人所不
      爭執，並有戶籍謄本可稽。依上說明，姚楊鼎玉依系爭契
      約對上訴人之契約權利、義務，自姚楊鼎玉死亡時起，自
      應由被上訴人共同繼承，並無因姚楊鼎玉死亡系爭契約即
      失效，上訴人上開所辯，洵無足取。
   5、上訴人辯稱其自77年5月14日簽約起至92年6月12日止，始
      終未參與興建、申請建照等事宜，均係由徐武勝、翁光儀
      、徐添勝等3人所共同出資興建系爭建物，與其無關；又
      姚楊鼎玉於簽訂系爭契約後，未找過其商談或協商申請建
      照事宜，且在未知會其之下再與徐武勝簽訂合建契約，甚
      且被上訴人於85年11月18日復與翁光儀簽訂合建房地協議
      契約（和解）書，約定雙方因合建房屋所生之權利義務悉
      依本和解內容行使或履行，可見其已非系爭合建之當事人
      ，且被上訴人該行為已構成背信、違約及一屋兩賣之情事
      ，怎能還要求上訴人賠償云云。查，上訴人既與姚楊鼎玉
      簽訂系爭契約，對姚楊鼎之共同繼承人即被上訴人自負有
      依約興建系爭建物之義務，至於上訴人與其他建商徐武勝
      、翁光儀、徐添勝等人間究竟如何出資籌畫興建、如何分
      配工作（包括徐武勝如何與其他土地共有人簽訂合建契約
      、徐武勝如何與翁光儀簽訂合作興建吳興街大廈協議書等
      ），係渠等內部間之問題，上訴人要難據此對抗被上訴人
      而謂其毋庸負系爭契約責任。其次，上訴人主張姚楊鼎玉
      於簽訂系爭契約後，在未知會其之下再與徐武勝簽訂合建
      契約乙節，為被上訴人所否認，上訴人就此未舉證以實其
      說，難信實在。再者，上訴人主張被上訴人於85年11月18
      日與翁光儀簽訂合建房地協議契約（和解）書，約定雙方
      因合建房屋所生之權利義務悉依本和解內容行使或履行乙
      節，固為被上訴人所不否認，並有該合建房地協議契約（
      和解）書可稽，惟觀該合建房地協議契約（和解）書之簽
      約當事人未包括上訴人在內，契約（和解）書內容亦僅規
      範契約當事人（被上訴人、余秀琴與翁光儀）間之權利義
      務，並未提及有關上訴人與姚楊鼎玉間系爭契約或有免除
      上訴人應負系爭契約責任之情事，可見被上訴人與翁光儀
      簽訂該契約（和解）書，應係為能夠更順利興建系爭建物
      ，增加與建商之一（起造人）翁光儀訂約使翁光儀加入系
      爭合建行列，而非用以取代姚楊鼎玉與上訴人簽訂之系爭
      契約或免除上訴人應負系爭契約之責任，此外上訴人復未
      舉證兩造間有終止或解除系爭契約，或被上訴人有免除上
      訴人應負系爭契約責任之情事，上訴人自不得以被上訴人
      另與翁光儀簽訂該契約（和解）書，即謂其已非系爭契約
      當事人，毋庸負系爭契約之責任。再兩造間系爭契約，未
      約定被上訴人不得另與他人簽訂合建契約，亦難謂被上訴
      人與翁光儀簽訂該契約（和解）書，有違反系爭契約，況
      該契約（和解）書，係用以完成。上訴人上開所辯，亦無
      足取。
   6、綜上所述，上訴人所辯均無可取，兩造間系爭契約應有效
      成立，上訴人負有依系爭契約履行興建系爭建物之義務。
（二）有關上訴人辯稱姚楊鼎玉未依系爭契約第5約定，將拆屋
      同意書、土地所有權狀、土地使用同意書及印鑑證明等交
      付上訴人，未依約履行部分。查：
      依建築法第30條規定：「起造人申請建造執照或雜項執照
      時，應備具申請書、土地權利證明文件、工程圖構及說明
      書。」申請建造執照必須提出土地權利證明文件。而徐武
      勝於與系爭合建土地全部共有人訂立合建契約後，被上訴
      人亦已將所約需要文件交付徐武勝用以申請並取得建造執
      照，亦有徐武勝83年3月1日台北54支郵局第107號存證信
      函在卷可稽。堪認姚楊鼎玉已將系爭契約第5條所約定之
      文件交予徐武勝，由徐武勝交付翁光儀用以申請領建造執
      照，否則徐武勝不可能取得系爭建物建造執照。則姚楊鼎
      玉既將系爭契約第5條約定之文件交付契約相對人之一徐
      武勝用以申辦領照，自已依約履行，上訴人執以姚楊鼎玉
      未交予伊而謂其未依約履行，尚無可取。至上開建造執照
      之起造人用何人名義，乃徐武勝與上訴人、翁光儀等人間
      之內部關係，亦非姚楊鼎玉及被上訴人所得置啄，自不影
      響姚楊鼎玉已依約履行之事實。
（三）有關上訴人辯稱被上訴人請求權已罹於時效部分：
      按請求權，因15年間不行使而消滅；又消滅時效，自請求
      權可行使時起算。民法第125條、第128條分別定有明文。
      本件被上訴人主張上訴人逾約定完工期限，依系爭契約第
      11條請求上訴人對未完成部分每逾一日賠償被上訴人按房
      屋基本造價千分之一計算之損害金，係屬債務不履行之損
      害賠償請求，請求權時效應為十五年。又依系爭契約第10
      條約定被上訴人「應於領照後2個月內正式開工，並於開
      工後365個工作天內完成全部工程並交屋」，按系爭建物
      建照執照發造日期為79年2月23日，依約被上訴人至遲應
      於同年4月22日前開工，並於開工後365個工作天內完成，
      於扣除例假日後，其完工交屋日期應在80年5月上旬之後
      （如加計雨天或其他不適合工作之天數後，交屋日期應更
      延後），姚楊鼎玉依約得請求上訴人交屋之日期應在該時
      ，又姚楊鼎玉於完工期限屆滿後，有發現未完成之情形，
      始得對被上訴人請求對未完成部分每逾一日賠償被上訴人
      按房屋基本造價千分之一計算之損害金，是其請求權之時
      效應自完工期限屆滿時起算。準此，迄至被上訴人於92年
      5月5日提起本件訴訟時止，尚未逾十五年，上訴人辯稱其
      已罹於時效，並不可採。
（四）有關被上訴人得否依系爭契約第11條向上訴人請求部分：
      按建築工程完竣後，應由起造人會同承造人及監造人申請
      使用執照。直轄市、縣（市)、(局）主管建築機關應自接
      到申請之日起，10日內派員查驗完竣。其主要構造、室內
      隔間及建築物主要設備等與設計圖樣相符者，發給使用執
      照，並得核發謄本。又建築物非經領得使用執照，不准接
      水、接電、或申請營業登記及使用；非經領得變更使用執
      照，不得變更其使用。再申請建物所有權第一次登記，應
      提出使用執照或依法得免發使用執照之證件及建物測量成
      果圖有下列情形之一者，並應附其他相關文件：... 二、
      申請人非起造人時，應檢具移轉契約書或其他證明文件。
      再不動產物權，依法律行為而取得、設定、喪失及變更者
      ，非經登記不生效力；因繼承、強制執行、公用徵收或法
      院之判決，於登記前已取得不動產物權者，非經登記，不
      得處分其物權。建築法第70條第1項前段、第73條、土地
      登記規則第79條第1項前段、後段第2款、民法第758條、
      第759條分別定有明文。本件姚楊鼎玉及被上訴人雖已於
      81年6月間搬入依系爭契約所分配之房屋，惟系爭建物因
      興建至7樓而未繼續興建，致無法審請使用執照，不能接
      水、接電，亦不得申請建物所有權第一次登記；且因系爭
      建物之建造執照起造人為翁光儀，在無移轉契約書或其他
      證明文件情形下，無法將所分配之房屋逕行辦理登記為姚
      楊鼎玉，於姚楊鼎玉去逝後，被上訴人亦無法處分該房屋
      ，其使用收益及處分權能均大受限制，自不能認為上訴人
      已依約完工交屋，從而，被上訴人主張上訴人逾約定完工
      期限，依系爭契約第11條請求上訴人對未完成部分每逾一
      日賠償被上訴人按房屋基本造價千分之一計算之損害金，
      即屬有據。
（五）有關上訴人得請求金額部分：
      按違約金，除當事人另有訂定外，視為因不履行而生損害
      之賠償總額，又約定之違約金過高者，法院得減至相當之
      數額，民法第250條第2項前段、第252條分別定有明文。
      是關於損害賠償之額數，在當事人間雖不妨於事先預為約
      定，而其所約定之數額，如果與實際損害顯相懸殊者，法
      院自得以當事人實際上所受損失為標準，並依一般客觀事
      實，社會經濟狀況，酌予核減（最高法院19年上字第1554
      號判例意旨參照）。系爭契約第11條約定就對未於完成部
      分每逾1日應負房屋基本造價千分之一之損害賠償，核其
      性質屬因上訴人違反契約所應支付之違約金，依上說明，
      如屬過高，法院自得酌減至相當之數額。查系爭建物工程
      造價為1,138萬1,670元，總計有17戶，有建造執照在卷可
      稽，每戶房屋基本造價為66萬9,510元，依約每逾期1日之
      約定賠償數額為6,695元，自81年6月1日計至第一審言詞
      辯論終結時止，應賠償額數額至少為2,643萬8,555元，約
      定違約金之計算實屬過高。本院審酌系爭契約於77年5月1
      4日簽訂，被上訴人所受分配房屋之工程造價為66萬餘元
      ，系爭建物雖未完工，然被上訴人已於81年6月間遷入居
      住，迄今居住13年餘，及其因系爭建物未完工而受有無法
      順利接水、接電，亦無法順利辦理不動產登記，對所取得
      房屋之價值影響及本件發生之社會經濟狀況等情，認應予
      酌減至該房屋造價30％即20萬0853元較為公允。
（六）有關上訴人請求上訴人與徐武勝「連帶」給付部分：
      末按連帶債務之成立，以當事人間有明文約定或法律有規
      定者為限，民法第272條定有明文。系爭契約第11條關於
      損害賠償之給付，並無連帶給付之約定，亦非法律所明定
      ，被上訴人請求上訴人與徐武勝「連帶」給付，自屬無據
      。
五、綜上所述，本件被上訴人主張為可採，上訴人所辯均無可取
    。從而，被上訴人本於系爭契約第11條約定，為一部請求上
    訴人及徐武勝給付11萬元，及自起訴狀繕本送達之翌日即92
    年5月30日起至清償日止，按年息5％計算之法定遲延利息，
    為有理由，應予准許。是則原審判命上訴人及徐武勝如數給
    付，並依職權宣告假執行，於法並無不合。上訴意旨指摘原
    判決不當，求予廢棄改判，為無理由，應予駁回其上訴。
六、本件為判決基礎之事證已明，兩造所為之其他主張、陳述並
    所提證據或聲請調查之證據，經審酌後，認均與本件之結論
    無礙，不再一一論述或予以調查，併予敘明。
七、據上論結，本件上訴為無理由，依民事訴訟法第436條之1第
    3項、第449條第1項、第78條，判決如主文。
中    華    民    國    95    年    6    月    8      日
               民事第六庭    審判長法  官  吳光釗
                                   法  官  楊晉佳
                                   法  官  曾部倫
以上正本係照原本作成
本判決不得上訴
中    華    民    國    95    年    6    月    12     日
                                    書記官  謝梅琴


司法院資訊處製作；財團法人民間司法改革基金會備份。
